ACORDAO-COMPLETO-2434598

ACÓRDÃO 5140/2021 ATA 9/2021 - SEGUNDA CÂMARA

VISTOS, relatados e discutidos estes autos de tomada de contas relativa ao exercício de 2006 do Núcleo Estadual do Ministério da Saúde no Estado do Maranhão; 
ACORDAM os Ministros do Tribunal de Contas da União, reunidos em sessão da Segunda Câmara, ante as razões expostas pelo Relator, em: 
9.1. levantar o sobrestamento dos presentes autos; 
9.2. nos termos do art. 212 do RI/TCU, arquivar o processo, sem julgamento de mérito, em relação a Marival Pinheiro Lobão, ex-Chefe de Divisão de Convênios e Gestão, e Rosângela Ramos Santos, ex-Chefe de Divisão de Convênios e Gestão Substituta, por ausência de pressupostos para o desenvolvimento válido e regular do feito; 
9.3. julgar regulares as contas dos demais responsáveis arrolados, José Ribamar Silva Arouche, José Menezes Neto, João Teófilo da Silva, Maria Ulda Araújo Tavares e Sônia Maria Ribeiro, com fundamento nos arts. 1º, inciso I, 16, inciso I, 17 e 23, inciso I, da Lei 8.443/1992, c/c os arts. 1º, inciso I, 207 e 214, inciso I, do Regimento Interno do TCU (RITCU) , dando-lhes quitação plena; 
9.4. encaminhar cópia deste acordão aos responsáveis e ao Ministério da Saúde, destacando que o relatório e o voto que o fundamentarem poderão ser acessados por meio do endereço eletrônico www.tcu.gov.br/acordaos e que, caso exista interesse, o Tribunal poderá encaminhar-lhes cópia desses documentos sem quaisquer custos.

Tomada de Contas Simplificada do Núcleo Estadual do Ministério da Saúde no Maranhão (Nems/MA) referente ao exercício de 2006,

Segunda Câmara

Núcleo Estadual do Ministério da Saúde no Estado do Maranhão.

3. Responsáveis: José Ribamar Silva Arouche (XXX.921.843-XX); José Menezes Neto (XXX.714.131-XX); João Teófilo da Silva (XXX.812.131-XX); Maria Ulda Araújo Tavares (XXX.787.603-XX); Marival Pinheiro Lobão (XXX.871.943-XX); Rosângela Ramos Santos (XXX.086.213-XX); Sônia Maria Ribeiro Gomes (XXX.524.863-XX).

13.1. Ministros presentes: Augusto Nardes (na Presidência), Aroldo Cedraz, Raimundo Carreiro e Bruno Dantas (Relator).
13.2. Ministro-Substituto presente: André Luís de Carvalho.

BRUNO DANTAS

Por registrar as principais ocorrências dos autos até o momento, resumindo os fundamentos das peças acostadas, adoto como relatório, com os ajustes necessários, a instrução do auditor da secretaria responsável pela análise do processo (peça 149) , que contou com a anuência do corpo diretivo da unidade (peça 150) :
"INTRODUÇÃO
1. Trata-se de Tomada de Contas Simplificada do Núcleo Estadual do Ministério da Saúde no Maranhão (Nems/MA) , referente ao exercício de 2006.
2. O presente processo de contas, inicialmente, foi organizado de forma individual (peça 1, p. 1 - peça 12, p. 5) , nos termos do art. 14 da IN-TCU 47/2004, e do Anexo I à Decisão Normativa - TCU 81/2006, relativo às contas do exercício de 2006.
3. Os Núcleos Estaduais do Ministério da Saúde foram criados pela Portaria GM/MS 267/1999, com vistas a desconcentrar as ações da pasta (peça 1, p. 10) . Consoante com o teor da norma, os Nems são compostos por: uma Seção de Fomento e Cooperação Técnica em Informática, Serviço de Auditoria, Divisão de Convênios, Serviço de Habilitação e Análise de Projetos e Serviço de Acompanhamento e Análise de Prestação de Contas.
4. Com a reorganização dos Núcleos Estaduais através da Portaria GM/MS 1.147/2000, as Divisões de Serviços de Convênios e Gestão passaram a responder pela unidade gestora do Núcleo Estadual do Ministério da Saúde, para a administração de recursos humanos, orçamentária, financeira, material, serviços gerais e patrimoniais, sendo delegada a competência de ordenador de despesa aos Chefes das Divisões e Serviços de Convênios e Gestão, tanto para a prática dos atos de gestão, quanto para responderem pelas atividades correlatas a sua competência (peça 1, p. 10) .
HISTÓRICO
5. Tão logo após o ingresso do presente processo no Tribunal, a Controladoria Geral da União no Estado do Maranhão (CGU/MA) , por meio do Ofício 38.958/DSSAU/DS/SFC/CGU-PR, de 23/11/2007 (peça 12, p. 8) , encaminhou cópia da Nota Técnica 1729/CGU/MA/SFC/CGU-PR (peça 12, p. 10-18) , que tratava de irregularidades em Processos de Concessão de Suprimento de Fundos (PCSFs) ocorridas no exercício de 2006, com vistas a subsidiar o julgamento das contas daquele exercício.
6. A análise inicial das presentes contas foi feita por meio de instrução da então Secex/MA (peça 13, p. 4-15) , na qual foram destacadas irregularidades graves, relacionadas a despesas com diárias, referidas no Relatório de Auditoria de Gestão, e suprimento de fundos, relatadas na nota técnica referida no parágrafo anterior, propondo, preliminarmente, com fundamento no art. 240 do RI/TCU, a realização de inspeção na entidade jurisdicionada.
7. Na ocasião, propôs também que, preliminarmente, diligenciasse-se à CGU/MA, com vistas a subsidiar os trabalhos, solicitando informações detalhadas, acompanhadas dos documentos pertinentes, sobre a adoção de providências adicionais referentes aos seguintes fatos:
a) irregularidades referentes a despesas com processos de concessões de diárias (PCDs) , narradas nos itens 5.8 e 5.9 do Relatório de Auditoria de Gestão (RAG) 189822 (peça 6, p. 8-9) , referente ao exercício de 2006 do Nems/MA, detalhadas nos subitens 3.3.1.1 a 3.3.1.7 do Demonstrativo das Constatações (peça 6, p. 11 - peça 7, p. 5) ;
b) irregularidades referentes a despesas nos processos de concessão de suprimento de fundos (PCSFs) , relatadas na Nota Técnica 1729/CGU/MA/SFC/CGU-PR (peça 12, p. 10-18) .
8. A diligência foi promovida por meio do Ofício 2350/2009, de 5/10/2009 (peça 13, p. 17) , protocolada em 6/10/2009. Em atenção, por meio do Ofício 36065/2009 - CGU/MA (peça 13, p. 19) , informou, que, com relação ao apontado no RAG 189822, foi instaurado Processo Administrativo Disciplinar (PAD) pela Corregedoria Setorial do Ministério da Saúde da CGU, por meio da Portaria 1.008, de 25/5/2009, publicada no DOU de 27/5/2009, autuado sob o 00209.000397/2009-40, encontrando-se, à época, em fase inicial de instrução.
9. Informou ainda que, com relação ao apontado na Nota Técnica 1729/CGU/MA/SFC/CGU-PR, inicialmente, fora instaurado um PAD, no âmbito do próprio Ministério da Saúde, cujo processo foi autuado sob o 25000.049578/2008-51 e, posteriormente, foi avocado por aquele órgão de controle interno, autuado sob o 00209.000967/2008-11.
10. Em linhas adiante, informou ainda a existência do Inquérito Policial 608/2008, instaurado pela Polícia Federal no Maranhão, no âmbito da denominada 'Operação Nêmesis', deflagrada em maio/2008, em conjunto com o Ministério Público Federal e com a CGU.
11. Em nova instrução (peça 13, p. 21-22) , a então Secex/MA propôs que se diligenciasse àquele órgão policial com vistas a apurar informações sobre o indigitado inquérito, o que foi feito por meio do Ofício 80/2010 (peça 13, p. 23) . Em atenção, a Polícia Federal, por meio do Ofício 868/2010-IPL0608-4-SR/DPF/MA-Nucart (peça 13, p. 25) , informou que o inquérito foi concluído (Processo 2008.37.00.003323-8) e convertido em Ação Criminal (Processo 2008.37.00.007225-7) , como demonstram os documentos anexos (peça 13, p. 26-36) .
12. Diante dessas informações, mediante despacho exarado aos 26/3/2010 (peça 13, p. 37) , determinou-se a promoção de diligência à 2ª Vara Criminal da Justiça Federal no Estado do Maranhão, solicitando cópia dos processos referidos no parágrafo anterior, o que foi feito por meio do Ofício 802/2010 (peça 13, p. 38) , reiterado pelo Ofício 1383/2010 (peça 39) .
13. Em nova instrução (peça 13, p. 42-44) , a então Secex/MA propôs o sobrestamento do julgamento do mérito das contas, até a conclusão dos trabalhos de fiscalização na CGU, bem como que se diligenciasse à CGU/MA, solicitando cópia dos processos administrativos disciplinares referidos nos parágrafos 8 e 9 supra, o que foi anuído pelo ministro relator (peça 13, p. 48) e levado a cabo por meio do Ofício 2638/2010 (peça 49) .
14. Por meio do Ofício 26.284/2010/CGU-Regional/MA (peça 13, p. 50) , a CGU/MA informou a conclusão dos trabalhos referentes ao PAD relacionado às irregularidades na concessão de suprimento de fundos e a fase ainda de instrução quanto ao PAD que apura irregularidades relativas à concessão de diárias. Ademais, expôs a necessidade de se requererem os autos diretamente ao Corregedor-Geral da União, em razão do caráter sigiloso das informações.
15. Os documentos referentes ao inquérito policial foram albergados eletronicamente no presente processo (peça 14, p. 1-24, e peça 15, p. 1-52) .
16. Em nova instrução (peça 19) , a então Secex/MA, após várias considerações, propôs a juntada de várias peças do TC Processo 025.140/2008-7 (contas ordinárias do exercício de 2007) , no que se refere às diligências e solicitações de informações acerca do andamento dos indigitados processos administrativos disciplinares. Referidos documentos foram juntados às peças 20-26.
17. Por meio do Ofício 607/2013 (peça 27) , diligenciou-se à CGU, requisitando cópia magnética de todos os processos administrativos disciplinares aqui referenciados, caso concluídos, bem como informações acerca das providências porventura adotadas e, se fosse o caso, que indicasse a estimativa de prazo de conclusão dos referidos trabalhos.
18. Em atenção, por intermédio do Ofício 12631/2013 (peça 58) , aquele órgão de controle interno encaminhou cópia dos processos administrativos disciplinares, informando o andamento de cada um. Os documentos pertinentes foram registrados nas peças 30-57.
19. Em nova instrução (peça 59) , a então Secex/MA alertou para o fato de os documentos terem sido digitalizados de forma aleatória e desordenada, o que dificultava a análise processual, propondo, ao final, que se os reordenassem, o que foi feito, registrando-os às peças 61-91.
20. Após a reordenação dos documentos, em nova instrução (peça 92) , a então Secex/MA inferiu que ainda não era possível levantar o sobrestamento, uma vez pendente de conclusão um dos processos administrativos disciplinares, além de ainda se ter a necessidade de mais diligências para saneamento dos autos.
21. Por tais razões, propôs que se diligenciasse novamente à CGU, requisitando a atualização das informações acerca dos PADs, e ao Nems/MA, solicitando informações acerca da instauração de possível tomada de contas especial (TCE) pertinente aos eventuais danos causados pelas irregularidades detectadas, o que foi feito por meio dos Ofícios 2037 e 2036/2014 (peças 94 e 95) , respectivamente.
22. Em resposta, o Nems/MA, por meio do Ofício 942/2014 (peça 98) , informou que não havia sido instaurada, até aquela data, nenhuma tomada de contas especial relativa às irregularidades apontadas, bem como que não detinha nenhuma notícia acerca do andamento do PAD 00209.000967/2008-11, tendo em vista que ambas as ações eram de responsabilidade da Controladoria-Geral da União e da Justiça Federal.
23. Por sua vez, a Controladoria-Geral da União, por meio do Ofício 19985/2014, de 8/8/2014 (peça 100) , informou o trâmite dos PADs. Posteriormente, por meio do Ofício 25853/2014, de 3/9/2014 (peça 103) , atualizou as informações repassadas anteriormente, acrescentando a previsão para sua conclusão.
24. Em nova instrução (peça 119) , a então Secex/MA, após análise dos documentos inseridos no processo (peças 104-118) , demonstrou que as irregularidades detectadas nas investigações conduzidas pela CGU foram materializadas e desdobradas em outros processos administrativos disciplinares. Na ocasião, apreciaram-se os informes contidos na instrução anterior (peça 92) conjuntamente com os documentos reordenados nos autos (peças 61-90) .
25. Também achou-se prudente, no bojo da diligência proposta, requerer preliminarmente, em relação ao PAD 00209.000397/2009-40, especialmente por se desconhecer, na ocasião, a que altura estava o andamento das apurações, o relatório final da comissão condutora do PAD, assim como os pareceres e deliberações decorrentes, e, na oportunidade, informação sobre a previsão de encerramento não só dele como dos demais procedimentos citados porventura ainda em curso (peça 92, subitem 19.1) .
26. Ao final, concluiu-se que, à época, ainda não seria recomendável levantar o sobrestamento, sendo necessárias ainda novas diligências à CGU, à Secretaria Federal de Controle Interno e à Procuradoria da União no Maranhão, o que foi feito, respectivamente, por meio dos Ofícios 251/2016 (peça 122) , 210/2016 (peça 121) e 211/2016 (peça 123) , solicitando informações acerca dos processos administrativos disciplinares, de providências administrativas de ressarcimento ao erário ou de tomadas de contas especiais porventura instauradas, e de eventual ação judicial de ressarcimento ao erário em decorrência da ação civil pública, relacionados às irregularidades apontadas.
27. Por meio dos Ofícios 1112/2016 (peça 129) , 1113/2016 (peça 130) e 1114/2016 (peça 131) , diligenciou-se, respectivamente, à Procuradoria da União no Estado do Maranhão, à Secretaria Federal de Controle Interno e à Corregedoria-Geral da União, reiterando as solicitações.
28. Mediante o Ofício 4300/2016 (peça 136) , a Secretaria Federal de Controle Interno informou que já atendera ao pleito formulado no Ofício 1113/2016, por meio do Ofício 1700/2016/DS/SFC/CGU, de 26/2/2016, remetido por e-mail. Em anexo, encaminhou cópia do referido expediente, contendo as informações solicitadas.
29. Por meio do Ofício 8169/2016 (peça 137) e 11.657/2016 (peça 138) , a Controladoria-Geral da União / Ministério da Transparência, Fiscalização e Controle encaminhou cópia integral do Processo Administrativo 00209.000397/2009-40, em meio não digitalizável, com informações complementares acerca de seu desfecho.
30. Por meio do Ofício 514/2016 (peça 143) , a Procuradoria da União no Estado do Maranhão informou sobre a tramitação, na 5ª Vara da Seção Judiciária do Maranhão, do Processo 13342.17.2013.4.01.3700, referente a Ação Civil Pública de Improbidade Administrativa, ajuizada pelo Ministério Público Federal, encontrando-se, à época, concluso para emissão de decisão, necessitando, ainda, de deliberação final acerca da responsabilidade dos envolvidos.
31. Por meio do Ofício 15311/2016 (peça 144) , o Ministério da Transparência, Fiscalização e Controle encaminhou notícias complementares sobre o PAD 00209.000397/2009-40.
EXAME TÉCNICO
32. Aspectos iniciais
33. Preliminarmente, cabe destacar que este processo se refere à análise das contas ordinárias do Nems/MA, pertinentes ao exercício de 2006, sendo que, no exame das presentes contas, inicialmente, deu-se ênfase na apreciação dos seguintes aspectos:
a) aspectos orçamentários e patrimoniais: despesa realizada, receita arrecadada e patrimônio gerido;
b) gestão financeira: suprimento de fundos e uso de cartões;
c) concessões de diárias;
d) processos de sindicância e administrativos disciplinares;
e) licitações e contratações: processos licitatórios, formalização de contratos, contratações diretas por dispensa e por inexigibilidade;
f) cumprimento das recomendações do TCU e da CGU.
34. Os critérios utilizados para a escolha desses aspectos se prenderam ao foco do Relatório de Auditoria de Gestão (RAG) 189822 (peça 6, p. 8-9) da Controladoria-Geral da União (CGU) , seus anexos e consectários, fixado com base no negócio e na natureza jurídica e operacional da unidade, mormente o Anexo I - Demonstrativo das Constatações (peça 6, p. 11 - peça 7, p. 5) , onde foram relacionadas todas as constatações da equipe da CGU, devidamente detalhadas.
35. Acerca das constatações, a CGU teceu comentários, requisitou justificativas à unidade, relacionou as que foram totalmente acatadas, as parcialmente acatadas e as não acatadas, e, ao final, apresentou recomendações aos gestores em relação às duas primeiras categorias, razões pelas quais se consideram suficientes tais aconselhamentos, sem prejuízo de seu acompanhamento nas contas ulteriores.
36. Irregularidades que poderiam ter causado danos ao erário.
37. Como o visto acima, as constatações da CGU, cujas justificativas dos gestores não foram acatadas, relacionadas nos itens 3.3.1.1 - 3.3.1.7 do Anexo I ao RAG 189822 - Demonstrativo das Constatações (peça 6, p. 11 - peça 7, p. 5) e indigitadas no parágrafo 40 desta instrução, referiam-se a irregularidades detectadas em processos de concessões de diárias (PCDs) .
38. Por outra vertente, as notícias trazidas pela Nota Técnica 1729/CGU/MA/SFC-PR (peça 12, p. 10-18) tratavam de irregularidades detectadas em processos de suprimento de fundos (PCSFs) no Nems/MA, concedidos no exercício de 2006, apontando, inclusive, a detecção das mesmas irregularidades no exercício de 2005.
39. Irregularidades nos processos de concessão de diárias:
40. No item 5.10 do RAG 189822 (peça 6, p. 8-9) , a CGU apontou as constatações identificadas pela equipe, cujas justificativas dos gestores não foram acatadas, relacionadas a concessão de diárias, as quais, inclusive, poderiam ter ocasionado danos ao erário, consignadas nos itens 3.3.1.1 - 3.3.1.7 do Anexo I ao RAG 189822 - Demonstrativo das Constatações (peça 6, p. 11 - peça 7, p. 5) , discriminadas a seguir:
a) item 3.3.1.1 - falta de devolução de diárias e adicionais concedidos em caso de viagens não realizadas (peça 6, p. 19-23) ;
b) item 3.3.1.2 - concessão de diárias a servidores que não prestaram contas de viagens anteriores (peça 6, p. 24-26) ,
c) item 3.3.1.3- divergência entre os pagamentos de diárias constante do Sistema Integrado de Administração Financeira (Siafi) e aqueles efetivamente autorizados no Sistema Integrado de Passagens e Diárias (Sipad) (peça 6, p. 26-28) ;
d) item 3.3.1.4 - inexistência de prestação de contas e falta de devolução de diárias em excesso, nos casos de interrupção de viagem ou conclusão dos trabalhos antes do prazo assinalado na PCD para sua execução (peça 6, p. 28-30) ;
e) item 3.3.1.5 - falta de devolução das diárias recebidas nos casos em que a PCD foi cancelada no Sipad (peça 6, p. 30-32) ;
f) item 3.3.1.6 - falta de reembolso dos bilhetes de passagens nos casos de cancelamento de viagem (peça 6, p. 32-33) ; e
g) item 3.3.1.7 - Concessão de diárias a servidor que estava em trabalho interno e sem a emissão de passagem, contrariando o disposto no subitem 2.3.1 da Portaria GM/MS 2.112/2003 (peça 6, p. 33-36) .
41. Entrementes, em razão da pouca monta dos valores relacionados às irregularidades, do ressarcimento, em parte, com a exceção de R$ 5.519,78 (peça 119) , dos valores percebidos indevidamente e/ou decorrentes de diárias não utilizadas, além da necessidade de se realizar inspeção para apurar eventuais danos remanescentes, procedimento hodiernamente inviável em razão do lapso de tempo decorrido, torna-se inviabilizada a apuração dos pertinentes débitos no presente processo
42. Irregularidades nos processos de concessão de suprimento de fundos:
43. Por meio da já indigitada Nota Técnica CGU 1729/CGU/MA/SFC/CGU-PR (peça 20) , a CGU apresentou os levantamentos feitos nos processos de concessão de suprimento de fundos no âmbito do Nems/MA, pertinentes ao exercício de 2006.
44. Em seu levantamento, decorrente de consulta no Siafi Gerencial, por ocasião da Auditoria de Gestão no exercício de 2006, aquele órgão de controle interno apontou que o Nems/MA não executava gastos com cartões corporativos do Governo Federal, contrariando o disposto na IN-STN 4/2004. Em consulta aos suprimentos de fundos concedidos na modalidade tradicional, constatou o seguinte:
a) o total concedido e pago importou em R$ 179.700,00;
b) as concessões sempre foram feitas em valores redondos, que variaram de R$ 400,00 a R$ 4.000,00, não obstante não ter havido devolução de saldo para nenhum deles;
c) concessões dessa natureza se realizaram também em exercícios anteriores;
d) não havia contas abertas para movimentação dos recursos. Todos os pagamentos foram realizados por meio de Ordem Bancária de Pagamento-OBP, com saque direto no caixa do Banco;
e) houve 52 concessões de suprimento de fundos a um número reduzido de servidores (onze) , cujos valores históricos foram relacionados em um quadro demonstrativo pela CGU, sem a indicação da data da ocorrência (peça 20, p. 4) .
45. Instada a apresentar os documentos referentes aos PCSFs correspondentes àquelas concessões, Rosângela Ramos Santos informou que, destes, estaria impossibilitada de apresentar 39 PCSFs, os quais importaram R$ 129.700,00, em razão de os autos terem sido encaminhados às Gerências das Regionais Datasus e ao Departamento Nacional de Auditoria, ambos em Brasília, por solicitação daquelas unidades, justamente para atender à requisição da CGU. Assim, os treze PCSFs restantes corresponderiam a exatos R$ 50.000,00,
46. Instada, mais uma vez, a apresentar os comprovantes de movimentação processual constante do Sipar, informou que as transferências foram feitas informalmente, sem lançamentos no sistema. Contudo, apresentou cópias dos e-mails que solicitaram os processos e dos expedientes que serviram para o encaminhamento, o que, posteriormente, mediante diligências da CGU, vieram a ser constatados como inidôneos.
47. Com relação aos outros treze PCSFs apresentados, a CGU detectou as seguintes irregularidades:
a) fragmentação de despesas;
b) pagamentos excessivos de despesas de pequeno vulto, no valor limite de R$ 200,00 (R$ 16.000,00) ;
c) pagamento de despesas de caráter continuado com suprimento de fundos a pessoas jurídicas (R$ 21.692,95) ;
d) pagamento de despesas de caráter continuado com suprimento de fundos a pessoas físicas (R$ 10.040,00) ;
e) divergências de assinaturas apostas pelas pretensas mesmas pessoas nos recibos;
f) ausência de prestação de contas (R$ 4.000,00) ;
g) comprovação de pagamento a pessoas jurídicas somente com recibos e sem notas fiscais.
h) pagamento por serviços não prestados, com a negativa do pretenso beneficiário dos pagamentos (R$ 1.000,00) ;
i) restituição de valores sem comprovação (R$ 3.000,00) , muito após o prazo da prestação de contas e somente após a indagação da CGU.
48. Ou seja, dos treze PCDs apresentados, no importe de R$ 50.000,00, a CGU constatou indícios de montagem de concessão de suprimento de fundos, com o intuito de desfalcar valores do erário, o que veio a se comprovar posteriormente no inquérito policial (peça 14, p. 1-24, e peça 15, p. 1-52) , danos que poderiam ser apurados nesse processo, caso houvesse a busca de elementos suficientes para caracterizar a conduta dos responsáveis.
49. Como consectários do indigitado inquérito policial, foram ajuizadas uma ação criminal (Processo 2008.37.00.007225-7) , cuja movimentação encontra-se na peça 145, e uma ação de improbidade administrativa (Processo 0013342.17.2013.4.01.3700) , com movimentação processual na peça 146, ambas em estágio avançado, esta última visando apurar a responsabilidade de gestores no âmbito das mesmas irregularidades e o ressarcimento dos danos (peça 143, p.1 e peça 146) .
50. A propósito, vê-se, na peça 118, p. 3-22, que a Advocacia Geral da União (AGU) trouxe aos autos a petição inicial do Ministério Público da União que deu origem à referida ação de improbidade administrativa. Um dos pedidos requeridos na petição foi a aplicação da pena do art. 12, inciso II e III da Lei 8.429/1992, que é justamente o ressarcimento do dano ao erário, além de outras penalidades aos responsáveis envolvidos.
51. Inclusive, o valor da causa estabelecido naquela peça foi de R$ 287.000, montante referente a soma dos valores originais que poderiam ser objetos de apuração de débito neste processo de contas e no processo de contas do exercício de 2007 da mesma unidade jurisdicionada (TC Processo 025.140/2008-7) .
52. Isto é, a apuração do débito e o ressarcimento ao erário que poderiam ser impetrados neste processo de contas já estão sendo abordados, em etapa adiantada, naquela ação judicial. Nesse sentido, cabe mencionar resposta da AGU, a qual relatou que 'a União, embora intimada, não manifestou interesse na composição do referido processo, já que o ressarcimento é assegurado ao final da ação' (peça 118, p. 2) .
53. Da análise do mérito das contas.
54. O Certificado de Auditoria 189822 (peça 7, p. 6-8) opinou pela irregularidade das contas dos gestores Marival Pinheiro Lobão e Rosangela Ramos Santos, em razão daquelas irregularidades detectadas em processos de concessão de diárias, referidas no parágrafo anterior e pela regularidade das contas dos demais responsáveis.
55. O Parecer do Dirigente do Controle Interno (peça 12, p. 4) anuiu com o posicionamento do Certificado de Auditoria, inserindo que as ressalvas ali apontadas deveriam ser encaminhadas aos gestores, para conhecimento, nos termos da Portaria CGU 555/2006, e, posteriormente, fossem encaminhadas ao Pronunciamento Ministerial, que, por sua vez, anuiu com o mesmo (peça 12, p. 5) .
56. Assim, a unidade sob análise, embora se enquadrasse no disposto do caput do artigo 3° da DN/TCU 8l/2006, vigente à época, que previa, ordinariamente, a organização de suas contas como simplificada, teve as mesmas organizadas em processo de forma não simplificada, tendo em vista a emissão de parecer da CGU pela irregularidade, o que configurava a transposição ao mundo fático da hipótese de exceção prevista no inciso I, do § 1º, do mesmo dispositivo normativo. Entretanto, não há elementos suficientes para o desenvolvimento válido e regular do processo, que permitam uma avaliação conclusiva pelo julgamento das contas e eventual responsabilização dos gestores.
57. Análise da prescrição da pretensão punitiva pelo TCU.
58. As irregularidades detectadas nos processos de despesa de concessão de diárias e de suprimento de fundos no âmbito do Nems/MA se deram no exercício de 2006. E aqui, mister salientar, desde logo, que o sobrestamento dos autos, sem que os responsáveis tenham lhe dado causa, como aqui se deu, por falta de previsão legal, não suspende ou interrompe o prazo prescricional para a aplicação de penalidade pelo Tribunal no âmbito de seus processos.
59. Quanto a esse aspecto, entendemos que eventual sanção a ser aplicada pelo Tribunal aos senhores Marival Pinheiro Lobão e Rosângela Ramos Santos nas presentes contas, estaria prejudicada, haja vista que, à luz do parâmetro delineado pelo Acórdão 1441/2016-TCU-Plenário, rel. BENJAMIN ZYMLER, ter-se-ia operado o lapso prescricional, uma vez que as ocorrências detectadas se deram no exercício de 2006, de forma que qualquer determinação de audiência dos responsáveis que se faça superaria o decêndio ali consolidado.
60. Nesse sentido são os Acórdão 3558/2019-TCU-Primeira Câmara, rel. WEDER DE OLIVEIRA; 3.547/2019-TCU-1ª Câmara, rel. BENJAMIM ZYMLER; 3.536/2019-TCU-1ª Câmara, rel. AUGUSTO SHERMAN e 2.968/2019-TCU-2ª Câmara, rel. ANA ARRAES.
61. Do arquivamento dos autos.
62. Segundo jurisprudência desta Corte de Contas, não configura bis in idem a coexistência de acórdão do TCU e sentença condenatória em ação civil pública de improbidade administrativa que determinam o ressarcimento ao erário de débitos decorrentes dos mesmos fatos. Ocorrendo ressarcimento em uma instância, basta que o responsável apresente a comprovação perante o juízo de execução para evitar o duplo pagamento (Acórdão 3051/2019-TCU-Plenário, da relatoria do Ministro Raimundo Carreiro, 1836/2018-Plenário, da relatoria do Ministro Vital Do Rêgo, 2059/2015-Plenário, da relatoria do Ministro Benjamin Zymler) .
63. No entanto, resta considerar que os processos deste Tribunal devem se pautar pelos princípios da racionalidade administrativa e economia processual, que possuem o objetivo de evitar que os custos de cobrança sejam superiores aos benefícios trazidos à administração pública.
64. Conforme mencionado, tendo em vista o longo prazo decorrido entre esta análise de contas e o seu exercício de referência, restou prejudicado o julgamento de mérito quanto a regularidade das contas, bem como eventual pretensão punitiva.
65. Assim, consoante com o explorado neste exame técnico, o único resultado vislumbrado com o prosseguimento deste processo, seria a apuração de débito quanto às irregularidades pertinentes à concessão de suprimentos de fundos. Entretanto, eventual condenação dos responsáveis ao ressarcimento do débito já está em fase avançada de discussão em âmbito judicial.
66. Consequentemente, a continuidade dos trabalhos neste tribunal de contas, que provavelmente resultariam nas mesmas consequências práticas da via judicial, poderia redundar em duplicidade de esforços da administração pública e prejudicar os princípios da economicidade, da racionalidade administrativa e da economia processual.
67. Nesse sentido, buscando-se o art. 20 da Lei de Introdução às Normas do Direito Brasileiro (Decreto-Lei 4.657/1942) , o qual manifesta que 'nas esferas administrativa, controladora e judicial, não se decidirá com base em valores jurídicos abstratos sem que sejam consideradas as consequências práticas da decisão', não se vislumbram outras consequências práticas do prosseguimento destes autos que já não estejam sendo tratadas no âmbito da justiça federal.
68. Diante de todo o exposto, em virtude das citadas consequências do longo tempo decorrido desde o exercício de referência deste processo de contas e diante dos princípios da racionalidade administrativa e economia processual, caberá propor o arquivamento dos autos, sem julgamento de mérito, por ausência dos pressupostos para o desenvolvimento válido e regular do processo.
CONCLUSÃO
69. A partir da narrativa do trâmite do presente processo (parágrafos 5-31 desta instrução) , depreende-se que a demora no desenvolvimento normal de seu curso se deu pelo sobrestamento processual, por determinação do Tribunal, sem que os responsáveis a tenham dado causa.
70. Destarte, considerando que o longo e tortuoso trâmite processual prejudicou a apuração de eventuais danos ao erário e responsabilidades individuais, sem que os responsáveis tenham lhe dado causa (parágrafo 13, 20, 26 e 58) ; considerando que já há ação de improbidade administrativa em estágio avançado tramitando na Justiça Federal, visando ao ressarcimento de eventuais danos decorrentes das irregularidades aqui apontadas, o que poderia ser um dos objetos perseguidos por esse processo (parágrafos 30, 49-50) ; e, considerando, ainda, que se encontra prescrita a possibilidade de o Tribunal aplicar qualquer sanção aos agentes outrora investigados, o que compreenderia a outra persecução processual das presentes contas (parágrafos 58-60) ; caberá propor o arquivamento dos autos, sem julgamento de mérito, por ausência dos pressupostos para o desenvolvimento válido e regular do processo.
PROPOSTA DE ENCAMINHAMENTO
71. Ante o exposto, submetem-se os autos à consideração superior, propondo, com fulcro no art. 212, do Regimento Interno do Tribunal de Contas da União:
71.1. arquivar os presentes autos, sem o julgamento do mérito das contas dos responsáveis pela gestão do Núcleo Estadual do Ministério da Saúde no Maranhão, referentes ao exercício de 2006, por ausência de pressupostos para o desenvolvimento válido e regular do processo (parágrafos 57-60 desta instrução) ; e
71.2. encaminhar cópia do acórdão que vier a ser adotado ao Ministério da Saúde, destacando que o relatório e o voto que o fundamentarem poderão ser acessados por meio do endereço eletrônico www.tcu.gov.br/acordaos e que, caso exista interesse, o Tribunal poderá encaminhar-lhes cópia desses documentos sem quaisquer custos."
2.	O Ministério Público junto ao TCU, por sua vez, concordou parcialmente com a proposta da unidade, emitindo parecer nos seguintes termos (peça 151) : 
"2. Aquiescemos com a proposta formulada pela Secretaria de Controle Externo da Saúde (SecexSaude) no que tange às contas dos gestores Marival Pinheiro Lobão e Rosângela Ramos Santos, eis que, transcorrido longo interregno desde os fatos, que remontam ao ano de 2006, o efetivo exercício do contraditório e da ampla defesa por parte desses responsáveis, nestes autos, restaria prejudicado. 
3. Nada obsta, todavia, que as contas dos demais integrantes do rol de responsáveis sejam objeto de decisão definitiva, os quais obtiveram proposta de julgamento de suas contas pela regularidade, consoante o certificado de auditoria (peça 7, p. 6-8) . Assim, este representante do Ministério Público de Contas da União concorda parcialmente com o encaminhamento proposto pela unidade instrutiva, em pareceres uniformes (peças 149-150) , no sentido de:
a) levantar o sobrestamento dos presentes autos;
b) nos termos do art. 212 do RI/TCU, arquivar o processo, sem julgamento de mérito, em relação ao Sr. Marival Pinheiro Lobão, ex-Chefe de Divisão de Convênios e Gestão, e à Sra. Rosângela Ramos Santos, ex-Chefe de Divisão de Convênios e Gestão Substituta, por ausência de pressupostos para o desenvolvimento válido e regular do feito;
c) julgar regulares as contas dos demais responsáveis arrolados, com fundamento nos arts. 1º, inciso I, 16, inciso I, 17 e 23, inciso I, da Lei 8.443/1992, c/c os arts. 1º, inciso I, 207 e 214, inciso I, do Regimento Interno do TCU (RITCU) , dando-lhe quitação plena;
d) encaminhar cópia do acordão que vier a ser prolatado ao Ministério da Saúde, destacando que o relatório e o voto que o fundamentarem poderão ser acessados por meio do endereço eletrônico www.tcu.gov.br/acordaos e que, caso exista interesse, o Tribunal poderá encaminhar-lhes cópia desses documentos sem quaisquer custos." 
É o relatório.

não há

Procurador Rodrigo Medeiros de Lima.

TOMADA DE CONTAS. 2006. NÚCLEO ESTADUAL DO MINISTÉRIO DA SAÚDE NO MARANHÃO. IRREGULARIDADES NA CONCESSÃO DE DIÁRIAS E DE SUPRIMENTO DE FUNDOS. LONGO PERÍODO DE TEMPO ENTRE A OCORRÊNCIA DOS FATOS E A POSSIBILIDADE DE CITAÇÃO, IMPOSSIBILITANDO O EXERCÍCIO DE DIREITO AO CONTRADITÓRIO. PRESCRIÇÃO DA PRETENSÃO PUNITIVA. EXTINÇÃO DO PROCESSO SEM JULGAMENTO DE MÉRITO DE ALGUNS RESPONSÁVEIS. CONTAS REGULARES DE OUTROS RESPONSÁVEIS.

TOMADA DE CONTAS (TC)

Secretaria de Controle Externo da Saúde (SecexSaude).

Trata-se de Tomada de Contas do Núcleo Estadual do Ministério da Saúde no Maranhão (Nems/MA) referente ao exercício de 2006.
2.	No exame das contas, foram detectadas irregularidades relativas à concessão de diárias e de suprimento de fundos, informadas pela Controladoria-Geral da União (CGU) no Relatório de Auditoria de Gestão (RAG) 189822.
3.	O Certificado de Auditoria foi no sentido de considerar irregular as contas de Marival Pinheiro Lobão e Rosângela Ramos Santos, Chefe e Chefe-Substituta da Divisão de Convênios e Gestão, respectivamente, e regular as contas dos demais responsáveis (peça 7, p. 6-8) .
4.	Após o processo dar entrada no TCU, a Controladoria-Geral da União no Estado do Maranhão (CGU/MA) encaminhou cópia da Nota Técnica 1729/CGU/MA/SFC/CGU-PR (peça 12, p. 10-18) , que tratava das irregularidades em Processos de Concessão de Suprimento de Fundos (PCSFs) ocorridas no exercício de 2006, com vistas a subsidiar o julgamento das contas daquele exercício.
5.	Além disso, diligências realizadas na CGU informaram a abertura de processos administrativos disciplinares para apurar os atos ilícitos.
6.	Em 2010, o então Relator do processo, Ministro Valmir Campelo, achou por bem sobrestar o feito até as conclusões das apurações pela CGU e autorizar diligências.
7.	No decorrer desse período, as irregularidades foram melhor delineadas, de acordo com as informações obtidas nas diligências.
8.	Em relação à concessão de diárias, as ocorrências verificadas podem ser assim descritas (peça 6, p. 19-30) :
8.1.	falta de devolução de diárias e adicionais concedidos em caso de viagens não realizadas;
8.2.	concessão de diárias a servidores que não prestaram contas de viagens anteriores;
8.3.	divergência entre os pagamentos de diárias constante do Sistema Integrado de Administração Financeira (Siafi) e aqueles efetivamente autorizados no Sistema Integrado de Passagens e Diárias (Sipad) ;
8.4.	inexistência de prestação de contas e falta de devolução de diárias em excesso, nos casos de interrupção de viagem ou conclusão dos trabalhos antes do prazo assinalado na PCD para sua execução;
8.5.	falta de devolução das diárias recebidas nos casos em que a PCD foi cancelada no Sipad;
8.6.	falta de reembolso dos bilhetes de passagens nos casos de cancelamento de viagem; e
8.7.	concessão de diárias a servidor que estava em trabalho interno e sem a emissão de passagem, contrariando o disposto no subitem 2.3.1 da Portaria GM/MS 2.112/2003.
9.	O valor total do dano relativo a essas concessões indevidas de diária equivaleria a R$ 5.519,78 (peça 119) .
10.	No que se refere à concessão de suprimento de fundos, as irregularidades apontadas consistiram em:
10.1.	ausência de utilização de cartões corporativos do Governo Federal, contrariando o disposto na IN-STN 4/2004;
10.2.	ausência de abertura de conta para movimentação dos recursos, sendo os recursos sacados direto no caixa do banco;
10.3.	cinquenta e duas concessões de suprimento de fundos a um número reduzido de servidores (onze) , cujos valores históricos foram relacionados em um quadro demonstrativo pela CGU, sem a indicação da data da ocorrência (peça 20, p. 4) ;
10.4.	informalidade em trinta e nove processos de concessão de suprimento de fundos, no valor total de R$ 129.700,00, que foram realizados sem lançamento no sistema; e
10.5.	indícios de montagem de concessão de suprimento de fundos, com o intuito de desfalcar valores do erário, nos treze processos abertos, no valor de 50.000,00.
11.	Essas irregularidades também ensejaram a abertura de um processo criminal (Processo 2008.37.00.007225-7) , cuja movimentação encontra-se na peça 145, bem como de uma ação de improbidade administrativa (Processo 0013342-17.2013.4.01.3700) , com movimentação processual na peça 146, ambas em estágio avançado, esta última visando apurar a responsabilidade de gestores no âmbito das mesmas irregularidades e o ressarcimento dos danos (peça 143, p.1 e peça 146) .
12.	Ocorre que as apurações levaram bastante tempo para serem concluídas, sem que os responsáveis, Marival Pinheiro Lobão e Rosângela Ramos Santos, fossem citados, ficando o processo sobrestado durante esse período.
13.	Assim, em sua última instrução, a unidade propõe o arquivamento dos autos, sem julgamento de mérito, tendo em vista: i) o longo trâmite processual; ii) a existência de ação de improbidade administrativa em estágio avançado tramitando na Justiça Federal, visando ao ressarcimento de eventuais danos decorrentes das irregularidades apontadas nos presentes autos; e iii) a prescrição da pretensão punitiva, que inviabilizaria ao TCU aplicar qualquer sanção aos agentes.
14.	O Ministério Público junto ao TCU (MPTCU) discorda, em parte, da unidade instrutora, entendendo que o processo só deveria ser arquivado, sem julgamento de mérito, para os responsáveis Marival Pinheiro Lobão e Rosângela Ramos Santos, aos quais foram imputados os atos ilícitos ora tratados, devendo as contas dos demais integrantes do rol de responsáveis serem julgadas regulares, conforme certificado de auditoria (peça 7, p. 6-8) .
15.	Comungo da mesma opinião do Parquet, uma vez que não vislumbro óbice a que este Tribunal profira o julgamento das contas dos demais responsáveis arrolados nesta Tomada de Contas Anual. 
16.	A impossibilidade de promover o julgamento das contas recai apenas sobre os gestores Marival Pinheiro Lobão e Rosângela Ramos Santos, Chefe e Chefe-Substituta da Divisão de Convênios e Gestão, aos quais foram imputadas as irregularidades que remontam ao ano de 2006, haja vista o prejuízo ao contraditório e à ampla defesa desses gestores devido ao longo transcurso de tempo.
17.	Diante do exposto, em consonância com o MPTCU, voto por que este Tribunal adote o acórdão que ora submeto à apreciação.
TCU, Sala das Sessões Ministro Luciano Brandão Alves de Souza, em 30 de março de 2021.
Ministro BRUNO DANTAS 
Relator